【裁判字號】    97,上訴,2218
【裁判日期】    970624
【裁判案由】    偽證
【裁判全文】
臺灣高等法院刑事判決                97年度上訴字第2218號
上  訴  人  臺灣板橋地方法院檢察署檢察官
被      告  乙○○
上列上訴人因被告偽證案件，不服臺灣板橋地方法院96年度訴字
第3347號，中華民國97年3月28日第一審判決（起訴案號：臺灣
板橋地方法院檢察署96年度偵字第13182號），提起上訴，本院
判決如下：
    主  文
上訴駁回。
    事  實
一、乙○○明知與前夫甲○○為其等之子莊承燁於民國（下同）
    95年5月8日意外身故之事，於事後一、二日，在其等當時位
    於台北縣三重市○○○路150號5樓住處內，已親自交付其所
    有之國民身分證、印鑑予甲○○持有，並委由甲○○辦理莊
    承燁身歿後之墓地、除戶證明及向富邦產物保險股份有限公
    司（下稱富邦公司）申請保險金理賠等事宜，竟因富邦公司
    嗣於95年6月5日將該理賠之保險金新臺幣（下同）一百五十
    二萬八千六百四十五元（含死亡給付一百五十萬元及體傷給
    付二萬八千六百四十五元）全數匯入甲○○個人帳戶，心生
    不滿，竟於95年8月30日，向臺灣臺北地方法院檢察署具狀
    告訴甲○○涉犯偽造文書等罪（即未經乙○○之同意，而偽
    造相關文件領取保險理賠給付；該案經臺灣臺北地方法院檢
    察署聲請臺灣高等法院檢察署令轉臺灣板橋地方法院檢察署
    檢察官偵查後，以96年度偵字第9959號處分不起訴在案）。
    乙○○復基於檢察官偵查時，證人於案情有重要關係之事項
    ，供前具結，而為虛偽陳述之犯意，於臺灣板橋地方法院檢
    察署檢察官96年4月3日偵查中，就上開甲○○被訴偽造文書
    等案件，於案情有重要關係之事項，於供前具結後，經檢察
    官訊以：「有無將你身分證、印鑑交給甲○○，委託他代領
    莊承燁之保險金？」時，竟證稱：「沒有。我身分證平常放
    在我隨身攜帶之皮夾，我不知他何時拿走我身分證，印鑑平
    常放在臥室抽屜裡，我也不知道印鑑何處被他拿走」等虛偽
    陳述。
二、案經臺灣板橋地方法院檢察署檢察官自動檢舉偵查起訴。
    理  由
一、訊據被告乙○○固坦承於前揭時地，將其國民身分證及印鑑
    交付甲○○辦理其等之子莊承燁身故後之墓地、除戶證明及
    向富邦公司申請保險金理賠等事宜，惟矢口否認有何偽證犯
    行，辯稱：伊沒有偽證之行為，係因伊對時間點的認知有誤
    ，檢察官訊問伊時，伊沒有想到有叫甲○○辦理，伊以為只
    是純粹辦理，且匯入保險金與申請理賠的時間點也不一樣云
    云。經查：
  (一)被告於其子莊承燁95年5月8日意外身故後一、二日，已在其
    與甲○○當時位於台北縣三重市○○○路150號5樓住處內，
    親自交付其所有身分證、印鑑予甲○○持有，並委由甲○○
    出面辦理莊承燁身故後之墓地、除戶證明及向富邦公司申請
    保險金理賠等事宜之情，業據被告於偵查及原審審理時供承
    ：伊有把身份證、印鑑交給甲○○，當時伊兒子已經死亡沒
    有出殯，伊是委託他辦理墓地、除戶證明、保險金等相關事
    宜，所以伊就交給他（見偵字第13182號卷第14頁）；當時
    伊兒子莊承燁死亡後的一、二天，伊確實在當時中正南路家
    中有交予身份證及印鑑給被害人（即甲○○）辦理除戶及墓
    地申請、死亡證明、申請保險理賠，全部都是委託被害人處
    理，伊是請他委託代辦，但不是委託代領（見原審卷第17頁
    ）等語不諱，核與證人甲○○於偵查及原審準備程序稱：被
    告一開始有把身份證交伊，是叫伊去辦保險理賠... 之前他
    早就為了辦保險事情，自行把身份證交給伊了等語（見偵字
    第13182號卷第23頁）。當時伊辦理保險理賠等事宜時，委
    託書是伊寫的... 伊是在95年5月16日晚上於當時中正南路
    住處寫的，當時被告有在家... 等語（見原審卷第20頁）。
    復核與證人即富邦公司職員王學道於甲○○被訴偽造文書案
    件偵查時證述：伊在95年5月17日受理莊承燁理賠案，隔二
    、三天，甲○○來公司問強制保險應具備之證件，伊也交付
    他空白申請書，他再過三、四天約6月初將資料拿過來給伊
    ，其中也包括乙○○之委託書及身分證正反面影本，因為資
    料齊全，所以我們在95年6月5日將一百五十萬元理賠金電匯
    到甲○○戶頭等語（見他字第2059號卷第5頁）。此外併有
    強制險損失明細、委託書及其所附甲○○及被告二人之身分
    證影本各一紙在卷可稽（見他字第6812號卷第28至30頁），
    此部份事實已堪認定。
  (二)又被告於臺灣板橋地方法院檢察署檢察官96年4月3日偵查中
    ，就甲○○被訴偽造文書等案件（即臺灣板橋地方法院檢察
    署96年度偵字第9959號案件）於案情有重要關係之事項，於
    供前具結後，檢察官訊以：「有無將你身分證、印鑑交給甲
    ○○，委託他代領莊承燁之保險金？」，證稱：「沒有。我
    身分證平常放在我隨身攜帶之皮夾，我不知他何時拿走我身
    分證，印鑑平常放在臥室抽屜裡，我也不知道印鑑何處被他
    拿走」之內容，核與其後於臺灣板橋地方法院檢察署檢察官
    96年5月23日偵查時（當時被告與告訴人已和解，被告復具
    狀撤回對於甲○○之告訴），就甲○○被訴同一偽造文書等
    案件案情之重要關係事項，於供前具結後，檢察官訊以：「
    有無將你身分證印鑑交給甲○○，委託他代領你兒子保險金
    ？」，證述：「我是有把身分證印鑑交給他，當時我兒子已
    經死亡沒有出殯，我是委託他辦理墓地、除戶證明、保險金
    等相關事宜，所以我就交給他」之內容，二者全然相互矛盾
    ，且證人王學道於偵查時亦證稱：伊在95年5月17日受理莊
    承燁理賠案，隔二、三天，甲○○來公司問強制保險應具備
    之證件，伊也交付他空白申請書，他再過三、四天約6月初
    將資料拿過來給伊，其中也包括乙○○之委託書及身分證正
    反面影本，因為資料齊全，所以我們在95年6月5日將150萬
    理賠金電匯到甲○○戶頭。匯款完隔一星期，乙○○打電話
    給伊為何強制險匯款給她先生，伊就對她解釋，然後她就說
    他要去問她先生。乙○○沒有向伊表示她並未授權，她只說
    要問她先生。後來她也沒有再找伊。再過一星期伊跟甲○○
    有因為在三重調委會協調民事賠償而碰面，伊有跟甲○○說
    ，乙○○打電話給伊的事情，甲○○說他已經跟乙○○講清
    楚了，叫我不要管。一開始是甲○○主動聯絡伊的，因為我
    們有將資料留給加害人。甲○○要來幫乙○○代領，所需證
    件為莊承燁除戶戶籍謄本、雙方受益人身分證正反面影本、
    委託書、死亡證明書等語綦詳（見臺灣板橋地方法院檢察署
    96 年度他字第2059號卷第5頁）。
  (三)甲○○嗣於96年5月間，將富邦公司所給付上開死亡給付之
    一半即七十五萬元（莊承燁上開意外死亡案件之對造人，另
    有賠償二百萬元，其中一百萬元亦同時匯入被告帳戶中，即
    該次計匯入一百七十五萬元）匯入被告帳戶後，被告即於96
    年5月17日以雙方達成和解為由，具狀向臺灣板橋地方法院
    檢察署撤回其對甲○○之上開刑事告訴，有該刑事撤回告訴
    狀一件可稽（見96偵9959號卷第6頁），而96年4月3日被告
    於偵查具結作證之時，距被告於95年5月間交付其身分證、
    印鑑予甲○○之時間，較之96年5月23日被告於偵查具結作
    證時，更為接近該案情重要事項發生與否之時間，衡諸常情
    ，被告應無記憶模糊或錯誤之虞，是被告於95年8月30日具
    狀告訴甲○○偽造文書等情，顯係因富邦公司逕將其子莊承
    燁理賠之死亡給付一百五十萬元全數匯入甲○○個人帳戶名
    下，雙方就該理賠金之分配有不同意見因而對甲○○心生不
    滿所致。則被告於96年4月3日檢察官偵查時所為上開否認交
    付相關證件及印鑑予甲○○代為辦理保險理賠給付之證述，
    顯係就甲○○被訴偽造文書（保險理賠金申請給付相關文件
    須得被告之授權，如未獲授權，將涉犯行使偽造文書罪）等
    案件，於案情有重要關係事項，為虛偽陳述，
  (四)綜上，被告上揭所辯，顯係事後卸責之詞，不足採信。本件
    事證已臻明確，應依法論科。
二、核被告乙○○所為，係犯刑法第168條之於檢察官偵查時，
    證人於案情有重要關係之事項，供前具結，而為虛偽陳述罪
    。
三、原審本於同一事證，認被告偽證犯行，罪證明確，適用刑法
    第168條、第74條第1項第1款、中華民國96年罪犯減刑條例
    第2條第1項第3款、第7款之規定，並審酌被告之素行，犯罪
    之動機、目的、手段、所生危害及被告犯罪後之態度等一切
    情狀，量處有期徒刑六月，減為有期徒刑三月，並審酌被告
    前未曾受有期徒刑以上刑之宣告，其因一時疏慮，致犯本罪
    ，經此偵審科刑教訓，當知所惕勵，而無再犯之虞，認對被
    告所宣示之刑，以暫不執行為適當，諭知緩刑二年，經核其
    認事用法均無違誤，量刑亦屬妥適。檢察官以被告之犯罪動
    機僅因對被害人甲○○心生不滿，犯後態度猶否認犯行、態
    度不佳，被告所為浪費司法資源非微為由，認原審諭知緩刑
    未附負擔，恐非適當等語為由，提起上訴，惟被告係因喪子
    之痛與甲○○發生金錢爭執進而感情生變乃於95年8月30日
    離婚，其為爭取自己之權益而為本件犯行，其手段固屬非是
    ，惟非無可資宥恕之處，原審諭知未附負擔之緩刑，綜觀本
    案情節及被告所受人情、法律之待遇，尚屬妥適，是檢察官
    以此為由提起上訴，為無理由，應予駁回。
據上論斷，應依刑事訴訟法第368條，判決如主文。
本案經檢察官賴俊雄到庭執行職務
中    華    民    國    97    年    6     月    24    日
                  刑事第十庭審判長法  官  楊炳禎
                                  法  官  李春地
                                  法  官  朱光仁
以上正本證明與原本無異。
如不服本判決，應於收受送達後10日內向本院提出上訴書狀，其
未敘述上訴之理由者並得於提起上訴後10日內向本院補提理由書
（均須按他造當事人之人數附繕本）。
                                  書記官  王宜玲
中    華    民    國    97    年    6     月    26    日


司法院資訊處製作；財團法人民間司法改革基金會備份。
